【裁判字號】    90,重上,156
【裁判日期】    900629
【裁判案由】    調整租金
【裁判全文】
台灣高等法院民事判決  九十年度重上字第一五六號
      上  訴  人    財政部國有財產局（台灣省政府財政廳之承受訴訟人）
      法定代理人    李瑞倉
      訴訟代理人    高志達
      複  代理人    莊淑如
      被上訴人      丙○○
      訴訟代理人    黃會昌
      被上訴人      乙○○○
                    甲○○
右當事人間請求調整租金事件，上訴人對於中華民國九十年一月二十九日臺灣士林地
方法院八十九年度重訴更一字第一號第一審判決，提起上訴，本院判決如左：
    主    文
原判決第一項關於自民國八十七年九月二日起至八十九年六月三十日止所為調整租金
之金額部分，暨訴訟費用之裁判除確定部分外，均廢棄。
被上訴人承租上訴人所管理之坐落台北市○○區○○段一小段四五一地號，面積八十
八平方公尺土地之租金，自八十七年九月二日起至八十九年六月三十日止，調整為以
每年新台幣參拾柒萬貳仟零貳拾貳元計算之。
第一、二審訴訟費用除確定部分外，由被上訴人連帶負擔。
上訴人假執行之聲請駁回。
    事    實
甲、上訴人方面：
一、聲明：
    (一)如主文第一、二項所示。
    (二)上訴人願供擔保，請准宣告假執行。
二、陳述：除與原判決記載相同者外，補稱略以：本件原法院以系爭土地上被上訴人
    所有之房屋，自八十七年九月二日起至八十九年六月三十日止，均係供住家使用
    ，故就該期間之租金，以土地申報地價年息百分之五計算所得再打六折調整。惟
    經上訴人向台北市稅捐稽徵處大同分處查得，該屋自八十六年至八十九年房屋稅
    核課情形為：一樓按營業用稅率課徵，二、三樓按住家用稅率課徵，故此期間之
    租金，亦應分別按三分之一營業，三分之二住家計算，並調整為如上訴聲明第二
    項所示。
三、證據：除援用原審提出者外，補提台北市稅捐稽徵處大同分處九十年三月二日北
    市稽大同乙字第九０六０三二五七００號函，及計算表乙件為證。
乙、被上訴人丙○○方面：
一、(一)聲明：駁回上訴。
二、陳述：除與原判決記載相同者外，補稱略以：自八十七年九月二日起至八十九年
    六月三十日止，其中一樓部分從八十八年一月十一月間並未出租，惟同意以營業
    用計算租金之調整。
三、證據：援用原審立證方法，另補提台北市稅捐稽徵處大同分處九十年四月廿四日
    北市稽大同乙字第九０六０六八０二０號函乙件。
丙、被上訴人乙○○○、甲○○方面：
    被上訴人未於詞辯論期日到場，亦未提出書狀作何聲明或陳述。
丁、本院依職權向台北市稅捐稽徵處大同分處函查系爭土地上房屋稅課稅情形。
    理    由
一、被上訴人乙○○○、甲○○經合法通知，未於言詞辯論期日到場，查無民事訴訟
    法第三百八十六條所列各款情形，爰依上訴人之聲請，由其一造辯論而為判決。
二、上訴人起訴主張：坐落台北市○○區○○段一小段四五一地號，面積八十八平方
    公尺之土地原屬台灣省所有，其管理機關為台灣省政府財政廳，嗣該廳於八十八
    年七月一日裁撤，台灣省省有資產及負債均由國家概括承受，台灣省有財產移轉
    為國有，並由上訴人任管理機關。訴外人黃際津、被上訴人丙○○為系爭土地之
    共同承租人，與系爭土地原管理機關台灣省政府財政廳間有不定期租賃關係。嗣
    黃際津於七十五年十月十五日死亡，由被上訴人乙○○○、甲○○繼承黃際津之
    權利義務，而系爭土地上坐落有被上訴人所有之門牌號碼台北市○○○路二一三
    號之系爭房屋，依台灣省政府八一府財五字第七三二三三號函示，系爭土地如為
    供住家基地使用，應按申報地價年息百分之五計算年租金，為此依民法第四百四
    十二條規定，請求調整租金為自八十七年九月二日起按系爭土地八十七年申報地
    價年息百分之五計算，即每年租金五十萬七千三百零二元。被上訴人丙○○、乙
    ○○○則以：調整租金應依該地一般經濟狀況為據，不能概由公告地價百分之五
    計算租金，伊所有房屋坐落之地段距後火車站商圈尚遠，目前已甚為蕭條而無經
    濟利益，該房屋共三層樓，因房屋已老舊，一樓店面遲至八十九年七月方出租予
    他人供營業使用，而二、三樓則供住家使用，且本件土地之租金率於五十二年時
    猶低於法定地價之百分之一，今地價雖有揚升，惟租金之調整仍應衡酌先前之租
    率以定之，始為恰當。再土地由被上訴人丙○○與乙○○○、甲○○分別承租二
    分之一，即每人承租四十四平方公尺，上訴人請求按八十八平方公尺之面積調整
    應給付之租金，顯屬無據等語，資為抗辯（原判決准就系爭土地租金自八十七年
    九月二日起至八十九年六月三十日止，調整為每年三十萬四千三百八十一元；自
    八十九年七月一日起調整為每年三十七萬二千五百七十八元，而駁回上訴人其餘
    之訴。上訴人除就八十七年九月二日起至八十九年六月三十日止之租金調整聲明
    不服，上訴求予調高每年三十七萬二千零二十二元外，其餘部分均告確定）。
三、上訴人主張系爭土地原屬臺灣省所有，管理機關為台灣省政府財政廳，第三人黃
    際津與被上訴人丙○○於民國四十年間共同承租系爭土地，且屬不定期租賃關係
    。嗣黃際津於七十五年十二月九日死亡後，由繼承人即被上訴人乙○○○、甲○
    ○繼承其租賃之權利義務關係。又台灣省政府財政廳於八十八年七月一日裁撤，
    台灣省省有資產及負債均由國家概括承受，台灣省省有財產移轉為國有，並由上
    訴人擔任系爭土地之管理機關，承受出租人之地位。再系爭土地上現坐落有被上
    訴人共有之系爭房屋一棟，一樓店面於八十九年七月十六日出租予他人供營業使
    用，而二、三樓則為自用住宅，且系爭土地之租金於民國四十年至五十二年間為
    每季五百七十八元七角即每年租金二千三百十四元八角，迄今未曾調整等事實，
    業據其提出系爭土地登記謄本、系爭房屋登記謄本各一份、公有土地租金繳納通
    知書影本、戶籍謄本各四件為證，並為被上訴人所不爭執。且原審法院八十四年
    訴字第二七六號民事判決、本院八十五年上字第一七四九號民事判決、最高法院
    八十七年台上字第一一三八號民事確定判決，亦認定台灣省政府財政廳與黃際津
    、丙○○間有不定期租賃關係，有該判決附於原審卷可稽，堪信上訴人上開主張
    之事實為實在。
四、上訴人又主張系爭土地自五十二年間迄今均未曾調整過租金，而土地之價值已有
    所揚昇，其自八十七年九月二日起至八十九年六月三十日止，其中一樓供營業用
    ，應依公告地價年息百分之五計算，至二、三樓因為自用住宅，應按申報地價年
    息百分之五之六折調高年租金等語。被上訴人丙○○於本院審理中同意此期間一
    樓以營業用視之，即按年息百分之五調租，至乙○○○則以前揭情詞置辯。經查
    ：
  (一)按城市地方房屋之租金，以不超過土地及建築物申報總價額年息百分之十為限；
    而租用基地建築房屋之基地租金亦準用之，土地法第九十七條第一項、第一百零
    五條分別定有明文；而所謂土地價額係指法定地價而言，則為土地法施行法第二
    十五條所明定。又土地法第一百四十八條規定，土地所有權人依土地法所申報之
    地價為法定地價；惟依平均地權條例施行細則第二十一條規定，公有土地以各該
    土地之公告地價為申報地價，免予申報。故本件系爭土地之租金，應以不超過法
    定地價即公告地價年息百分之十為限。
  (二)次按租賃物為不動產者，因其價值之昇降，當事人得聲請法院增減其租金；但其
    租賃定有期限者，不在此限，民法第四百四十二條定有明文。至所加租額之多寡
    ，應以土地繁榮之程度及鄰地租金之比較等情形為標準，最高法院著有二十年度
    上字第二八三號判例可供參照。再因租金為承租人使用、收益租賃物應支付之對
    價，故法院於依民法第四百四十二條之規定，調整不動產租賃之租金時，除應斟
    酌不動產之價值、所處位置及其四周工商業繁枯情形，暨與鄰地租金為比較外，
    更應注意承租人利用該租賃物之經濟價值與所得之利益，與應調整之租金數額是
    否平衡。
  (三)又當事人向法院起訴請求增高租金時，如未於起訴前向被告為增高租金之意思表
    示，法院如認其訴為有理由，即應判決宣示自原告起訴時起增高租金（最高法院
    七十三年度第九次民事庭會議決議參照）。本件上訴人係於八十七年九月二日向
    原法院起訴請求調整租金，起訴狀蓋有原法院收文章在卷可憑，揆諸前揭說明，
    上訴人請求自起訴時即八十七年九月二日為租金之調整，自無不合。
  (四)自八十七年九月二日起至八十九年六月三十日止之租金，上訴人求予調高為以每
    年三十七萬二千零二十二元，應否予許，茲分述如后：
  (1)查系爭土地之地目為「建」，坐落於臺北市大同區○○○路（為往來四線道）旁
    ，往來交通便利。而其上被上訴人所有房屋為舊式三層樓建築，屬於老舊社區，
    附近建物一樓均為店家可經營商業，然大多為老式商店。距離系爭建物不遠與延
    平北路相交，另一端則與重慶北路交會，距離後火車站尚有一段距離，此有系爭
    土地登記謄本及原審八十九年十月十一日勘驗筆錄附原審卷可稽。而證人即臺北
    市大同區建功里里長周志賢已於原審證稱：「我是大同區建功里里長，我擔任里
    長已經快七年了，長安西路二一三號（即系爭房屋）是我的轄區，後火車站這區
    塊最近已經沒落，尤其是長安西路、延平北路這一塊更為嚴重，常常房子租不出
    去，例如長安西路二○五號樓上，就被人以每坪十三萬元左右買走，以前華陰街
    壹個店面可以租到二十幾萬，現以十萬元出租還乏人問津，那區多是住商混合的
    情形，且經營項目不一，有五金、塑膠、華洋百貨、化工等等都有，但交通狀況
    還算不錯，住在那因距離圓環很近，所以吃東西、買東西都很方便」、「我從小
    就住在那裡，所以附近的情形我很清楚，現在附近有七、八個店面都完全沒有使
    用，但人口數並沒有太大的變動，至於商業情形則是一直在沒落，多數願意住在
    此的居民多數屬於年長的、或在其他地方無法生存而自己房子又在這，所以沒有
    搬走」、「像被告丙○○附近的房子，一般行情的租金約三萬，但也有二萬五的
    」等語。另證人即丙○○之鄰居林世郎亦於原審結稱：「我是在長安西路二一七
    號經營新隆鞋扣行，我已經在那裡經營十幾年了，店面是四層樓，房子和土地都
    是我自己的，我和被告的母親認識，我們是鄰居，我們那邊的經濟是愈來愈差了
    ，最好的時候約是二十年前，後來就愈來愈不好了，我經營的店面和系爭建物的
    店面大小差不多，那個地段像我那樣的店面一樓，現在的租金壹個月約三萬元，
    以前大概可以租到四、五萬，附近也有些店面是歇業的狀況，我隔壁的店面賣掉
    後到現在都沒開張，那邊生活上是很方便，吃東西、買東西都沒問題，交通也很
    便利」、「現在開店的人外流的比較多，居民則是還好，因店面是我自己的，所
    以不得不繼續經營，出租不見的是比較好的」等語。顯見系爭土地附近地段之往
    來交通便利，生活機能性亦佳，只是商業活動及繁榮狀況有逐漸衰退之趨勢，故
    附近與系爭房屋相當之一樓店面租金已低至每月二萬五千元至三萬元之間，且出
    租情形不佳。
  (2)又行政院曾於八十二年四月廿二日以台八十二財用第一一一五二號函核定國有出
    租基地租金率調整方案，該方案內容第一項為台灣省有基地租金自八十二年七月
    一日起租金率調整一律依照土地「申報地價」年息百分之五計算，同時設有如符
    合第二項所列特定情事時，得以前述租金額百分之六十計收租金。另為照顧國民
    基本居住需求，行政院復於八十三年七月十四日以台八十三財二七一六二號函核
    定增列減租優惠事項，將「國有出租基地面積在一○○平方公尺以內（包含承租
    面積超過一○○平方公尺，其在一○○平方公尺以內之範圍）供承租人自用住宅
    使用者」列入得適用減租優惠方案之範圍，並溯自民國八十二年七月一日起實施
    。
  (3)再參酌系爭土地附近之臺北市○○○路○段道路旁之台北市○○區○○段一小段
    七五七地號土地，出租機關同為財政部國有財產局，其上建物門牌號碼為長安西
    路二七八號，其租金之計算若為供住家使用，則依申報地價年息百分之五計算所
    得金額之百分之六十計付，如係供營業使用，則依申報地價年息百分之五計付租
    金等情，此亦有財政部國有財產局台灣北區辦事處九十年元月三日台財產北管第
    八九○○○三九八八一號函及所附國有基地租賃契約書影本、租金計算表、繳納
    租金收據影本附原審卷可稽等情狀
  (4)並斟酌上訴人雖收取租金，惟仍須依土地稅法第二十條之規定，依千分之十之基
    本稅率繳交地價稅等情狀，認系爭土地上建有三層樓房屋，其中二、三樓部分自
    八十七年九月二日起至八十九年六月三十日止，係供住家使用（此為兩造所不爭
    執），至一樓部分，自八十七年九月二日起至十二月止，係按營業用稅率，顯供
    營業使用；八十八年一月至同年十一月按非住家非營業用稅率，其亦非供自用住
    宅使用，不符前揭優惠意旨；八十八年十二月至八十九年六月三十日再按營業用
    稅率核課房屋稅，再供營業使用等情（見附卷台北市稅捐稽徵處大同分處九十年
    五月三日北市稽大同乙字第九０六０七三三三００號函），是上訴人主張此期間
    租金（自八十七年九月二日起至八十九年六月三十日止），應以系爭土地面積三
    分之二依該土地申報地價年息百分之五計算所得金額之六折作為調整後之租金額
    ，其餘三分之一則應依該土地申報地價年息百分之五計算調整後之租金額（計算
    方面如計算表），尚稱允妥，應予准許，被上訴人乙○○○抗辯調整租金過高云
    云，自非可採。
五、末按於數人共同承租之情形，就給付租金而言，金錢給付性質上固為可分，惟共
    同承租人受領租賃物之權利及返還租賃物之義務均不可分，故共同承租人所負之
    租金債務性質上應認為不可分。是被上訴人丙○○另辯伊與乙○○○、甲○○就
    系爭土地上之系爭房屋僅各有所有權應有部分二分之一，故僅承租一半土地即四
    十四平方公尺，上訴人對其等僅得各就四十四平方公尺之部分調整租金乙節，容
    有誤會，至於被上訴人三人間如何分擔調整後之租金要屬另一問題。
六、綜上所述，系爭土地面積為八十八平方公尺，八十六年六月起之申報地價為每平
    方公尺十一萬五千二百九十六元，而八十九年七月起之申報地價為十一萬五千四
    百六十八元，有系爭土地公告地價表附原審卷足憑。是系爭土地自八十七年九月
    二日起至八十九年六月三十日止之租金，應調整為每年租金三十七萬二千零二十
    二元（計算式如後附計算表）。原審疏未調查此期間一樓房屋之正確使用情狀，
    概以自用住宅之優惠利率為調整依據，尚有未當，上訴人意旨指摘原判決該部分
    不當，求予廢棄改判，為有理由，應由本院改判如主文第二項所示。又本件調整
    租金之訴屬形成之訴，於判決確定時，使法律關係當然發生、消滅或變動，本質
    上不適於為假執行之宣告。上訴人就其勝訴部分陳明願供擔保請准宣告假執行，
    於法尚有未合，不應准許。
七、本件判決基礎均已臻明確，兩造其餘攻擊防禦方法及訴訟資料經本院斟酌後，核
    與判決不生影響，無一一論述之必要，併予敘明。
八、據上論結，本件上訴為有理由，依民事訴訟法第四百五十條、第四百六十三條、
    第三百八十五條第一項前段、第八十五條第二項，判決如主文。
中      華      民      國    九十      年      六      月    二十九    日
                              民事第七庭
                                  審判長法  官  張  耀  彩
                                        法  官  陳  玉  完
                                        法  官  王  仁  貴
右正本係照原本作成。
不得上訴。
中      華      民      國    九十      年      七      月      二      日
                                        書記官  鄭  兆  璋


司法院資訊處製作；財團法人民間司法改革基金會備份。
